【裁判字號】    95,訴,981
【裁判日期】    950822
【裁判案由】    偽造文書等
【裁判全文】
臺灣高雄地方法院刑事判決               95年度訴字第981號
公  訴  人  臺灣高雄地方法院檢察署檢察官
被      告  甲○○
選任辯護人  陳正男律師
            林慶雲律師
            楊靖儀律師
上列被告因偽造文書等案件，經檢察官提起公訴（94年度偵字第
962號），本院判決如下：
    主  文
甲○○連續犯業務侵占罪，處有期徒刑壹年陸月。如附表三所示
之物均沒收之。
    事  實
一、甲○○前於民國75年4月26日起，任職於國泰人壽保險股份
    有限公司（下稱國泰人壽公司）擔任高雄市北區展業處（下
    稱北區展業處）區主任，平日負責收費員（即收展員）收費
    保全等業務之指導及管理事項、收費員新契約推展有關事項
    、收費人員不足時暫行接管收費及保全工作、轄區內各種保
    險給付金之申請轉送追蹤事項、其他有關保戶服務事項等業
    務，乃從事業務之人。詎竟意圖為自己不法之所有，並基於
    概括犯意，自民國83年1月20日起至同年5月28日止，於附表
    所示之時間，連續多次將其於業務上所取得而持有之下列款
    項予以侵占入己：
     （一）甲○○向如附表一序號1至8所示之保戶陳天時等人
           收受金額共新台幣（下同）16萬6617元之新契約保
           費後，並未繳回國泰人壽公司，而將之侵占入己。
     （二）甲○○向如附表一序號9至33所示之保戶許陳秋菊等
           人收受之房屋抵押創業貸款之清償款或期款，金額
           共205萬零5117元（起訴書誤載為206萬6495元）後
           ，並未繳回國泰人壽公司，而將之侵占入己。其中
           甲○○於向附表一序號11所示之保戶彭秋嫦收受房
           屋貸款清償款之本金497131元與利息4194元後，僅
           繳回利息4194元及本金732元，為取信客戶以掩飾並
           遂行其侵占犯行，乃將國泰人壽公司會計人員所製
           作、其上金額所載利息為4194元之收據，加計本金
           497131元，而變造該收據金額後，將變造後之收據
           交付予保戶，以取信保戶，並將原先未變造之利息
           收據連同利息4197元繳還國泰人壽公司，以掩飾其
           侵占犯行，足生損害於國泰人壽公司及彭秋嫦。
     （三）國泰人壽公司依約欲給付予如附表一序號34至42所
           示之保戶郭文太等人之保險理賠款，而交由甲○○
           轉交（金額共計12萬零952元），惟甲○○竟將之侵
           占入己。
     （四）甲○○於受收附表一序號61至345所示之保戶吳國茹
           等人繳交之續期保險費後（金額共計270萬4562元，
           起訴書誤載為269萬667元），並未將之繳回國泰人
           壽公司，而將之侵占入己。
二、甲○○復基於意圖為自己不法之所有，並基於詐欺及承前行
    使偽造私文書之概括犯意，於上開時間侵吞上開各筆款項前
    後，連續多次於不詳時間、地點，向國泰人壽公司偽稱附表
    一序號所示之43至60之保戶王蔡玉蘭等人欲以保單質押借款
    ，並在保單貸款借據上偽簽各該保戶之姓名、住址、身分證
    統一編號等資料，復於印章聲明書上盜蓋客戶印文，再交予
    國泰人壽公司之保單質押借款業務承辦人員而申辦貸款，致
    國泰人壽公司誤信係上開保戶欲辦理保單貸款，陷於錯誤而
    核發借款共計133萬5652元，交由甲○○負責轉交，足生損
    害於上開保戶及國泰人壽公司。
三、案經國泰人壽訴由臺灣高雄地方法院檢察署檢察官偵查起訴
    。
    理  由
一、證據能力有無之認定：
(一)按「被告以外之人於審判外之言詞或書面陳述，除法律有規定
  者外，不得作為證據。」刑事訴訟法第159條第1項固定有明文
  。惟按除顯有不可信之情況外，從事業務之人於業務上或通常
  業務過程所須製作之紀錄文書、證明文書，亦得作為證據，同
  法第159之4第2款亦規定甚明。卷附之被告甲○○之退票理由
  單為金融機構從事業務之人於業務上所須製作之紀錄文書；如
  附表一序號9至33號所示之保戶許陳秋菊等人之國人壽擔保放
  款利息收據、利息及本金攤還通知單、附表一序號34至42號所
  示之保戶郭文太等人部分被告簽章向國泰人壽公司領取之理賠
  清冊、序號一43至60號所示之保戶王蔡玉蘭等人之保單貸款借
  據、印章證明書、序號61至345號所示之保戶吳國茹等人之續
  期保險費送金單（詳如卷附附件一編號１至689號所示之相關
  證物），均係國泰人壽公司相關會計人員於業務上所製作之紀
  錄或證明文書，且無何顯不可信之情事，依法自得作為證據。
(二)又按「被告以外之人於審判外之陳述，雖不符前四條之規定，
  而經當事人於審判程序同意作為證據，法院審酌該言詞陳述或
  書面陳述作成時之情況，認為適當者，亦得為證據。當事人、
  代理人或辯護人於法院調查證據時，知有第一百五十九條第一
  項不得為證據之情形，而未於言詞辯論終結前聲明異議者，視
  為有前項之同意。」刑事訴訟法第159條之5亦規定甚明。本件
  如附表一所示之保戶聲明書、送金單遺失切結書，雖均屬被告
  以外之人於審判外之書面陳述，惟被告及其辯護人於本院調查
  證據時，均知有上情而未於言詞辯論終結前聲明異議。本院審
  酌各該客戶均與被告並無怨隙，應無設詞誣告之理，且被告就
  其內容亦均坦承其為真實，認以之作為證據，並無不適當之處
  ，自應認具有證據能力，合先敘明。
二、上揭事實，業經被告甲○○於本院審理中均自白不諱，核與
    告訴人代理人乙○○指訴情節相符，復有附表一序號1至8所
    示之保戶陳天時等人之聲明書、被告甲○○之支票暨退票理
    由單、附表序號9至33之保戶許陳秋菊等人之聲明書、國人
    壽擔保放款利息收據、利息及本金攤還通知單、附表序號34
    至42之保戶郭文太等人之聲明書、被告簽章向國泰人壽領取
    之理賠清冊序號43至60之保戶王蔡玉蘭等人之保單貸款借據
    、印章證明書、聲明書、序號61至345之保戶吳國茹等人之
    續期保險費送金單、聲明書、送金單遺失切結書（詳如卷附
    附件一編號１至689號所示之相關證物）附卷可稽，並有國
    泰人壽公司95年7月28日刑事陳報狀一份在卷可資佐證（另
    相關收據、聲明書、起訴書與附表一所示金額，有若干不符
    及漏列部分，認定理由詳如附表二所載）。綜上所述，被告
    犯行，足堪認定。
三、查被告甲○○行為後，刑法於民國94年2月2日公布，於95年
    7月1日施行，其中修正第2條、第33條、第55條、第56條之
    規定，罰金罰鍰提高標準條例第2條亦因應刪除。按行為後
    法律有變更者，適用行為時之法律，但行為後之法律有利於
    行為人者，適用最有利於行為人之法律，現行刑法第2條第1
    項訂有明文。此條規定乃與刑法第1條罪刑法定主義契合，
    係規範行為後法律變更所生新舊法律比較適用之準據法，是
    刑法第2條本身雖經修正，但刑法第2條既屬適用法律之準據
    法，本身尚無比較新舊法之問題，應一律適用裁判時之現行
    刑法第2條規定以決定適用之刑罰法律，先予辨明。又以本
    次刑法修正之比較新舊法，應就罪刑有關之共犯、未遂犯、
    想像競合犯、牽連犯、連續犯、結合犯，以及累犯加重、自
    首減輕暨其他法定加減原因（如身分加減）與加減例等一切
    情形，綜其全部罪刑之結果而為比較，最高法院95年5月23
    日著有95年度第8次刑庭會議決議可資參照。經查，被告行
    為後，刑法施行法第1條之1亦已於95年6月14日增訂公布，
    於95年6月16日生效施行，該條規定：「中華民國94年1月7
    日刑法修正施行後，刑法分則編所定罰金之貨幣單位為新臺
    幣。94年1月7日刑法修正時，刑法分則編未修正之條文定有
    罰金者，自94年1月7日刑法修正施行後，就其所定數額提高
    為30倍。但72年6月26日至94年1月7日新增或修正之條文，
    就其數額提高為3倍。」，查本件論罪科刑之條文中，刑法
    第336條第2項、第339條第1項為72年6月25日以前即已制訂
    生效、72年6月26至94年1月7日均未曾修正、且條文中定有
    罰金規定之條文，於95年7月1日即94年1月7日刑法修正施行
    後，固應依刑法施行法第1之1條規定，改以新臺幣計算罰金
    數額，且提高罰金數額至30倍，則刑法第336條第2項所定罰
    金刑之最高額為新台幣9萬元，而第339條第1項所定罰金刑
    之最高額則為3萬元；然被告行為時，依刑法第336條第2項
    、第339條第1項、罰金罰鍰提高標準條例第1條、現行法規
    所定貨幣單位折算新臺幣條例第2條規定，罰金數額則係以
    銀元（以新臺幣元之3倍折算）計算、提高為2倍至10倍，則
    刑法第336條第2項所定罰金刑之最高額為新台幣9萬元，而
    第339條第1項亦為3萬元。況倘於個案中宣告罰金刑時，依
    修正前刑法第33條第5款規定，罰金最低額可為銀元1元（即
    新臺幣3元），然依修正後刑法第33條第5款規定，罰金最低
    額則為新臺幣1000元，此種行為後法律有變更之情形，比較
    結果，行為後之法律並無較有利於行為人可言。另被告於行
    為後，刑法第55條、第56條亦已於94年1月7日修正公布，並
    自95年7月1日施行，綜合比較修正前之舊法與修正後之新法
    ，認新法均非有利於被告（修正前後之規定、各自比較之結
    果及理由均詳如附表四所示），均應依修正後刑法第2條第1
    項前段之規定，適用修正前之舊法。
四、核被告甲○○所為，係犯刑法第336條第2項之業務侵占罪、
    同法第216條第210條之行使偽造、變造私文書罪、同法第
    339條第1項之詐欺取財罪。被告偽造如附表一序號43至60之
    保戶王蔡玉蘭等人辦理保單貸款及盜蓋印文，所偽造署押、
    印文之一部行為均應為偽造私文書之全部行為所吸收，不另
    論罪；又其偽造私文書之低度行為，為行使之高度行為所吸
    收，亦不另論罪。被告前後多次業務侵占、行使偽造私文書
    及詐欺取財等犯行，均時間緊接，方法相同，所犯係構成要
    件相同之罪名，顯係基於概括犯意為之，均應依修正前刑法
    第56條連續犯之規定，論以一罪，並依法加重其刑。被告所
    犯連續行使偽造私文書、連續詐欺取財、連續業務侵占等罪
    間有方法、結果之牽連關係，應從較重之連續業務侵占罪論
    處。爰審酌被告身為國泰人壽公司員工，竟利用業務之便，
    侵占客戶款項、冒用客戶名義向國泰人壽公司詐取財物，且
    其侵占或詐欺款項竟高達345筆，所得金額亦高達638萬7826
    元，嚴重危害客戶及國泰人壽公司權益，惟念被告於犯後業
    已坦認犯行，且業已清償86豎2736元乙節，亦經告訴人代理
    人乙○○陳述屬實，足認其犯後態度良好，頗具悔意等一切
    情狀，判處如主文所示之刑，以示懲儆。
五、被告在國泰人壽保單貸款借據上所偽簽如附表三所示之保戶
    署押及印文，均應依刑法第219條之規定併予宣告沒收。至
    起訴書犯罪事實欄一之(四)雖將附表一序號43至60所示之客戶
    保單貸款或保單貸款清償款共計133萬5652元部分列為被告
    侵占之金額，然被告同時於犯罪事實欄二之(三)將此部分列為
    被告詐欺所得款項，而重複列論。惟此部分經公訴人當庭陳
    明公訴意旨係認此部分為被告詐欺所得款項，足見起訴書犯
    罪欄一之(四)部分係誤列段落，附此敘明。
六、公訴意旨另以：(一)國泰人壽公司依約欲給付予如附表一序號
    34至42所示之保戶郭文太等人之保險理賠款，而交由甲○○
    轉交（金額共計12萬零952元），甲○○為將之侵占入己，
    竟在附表一序號34至42之國泰人壽依約欲給付予保戶郭文太
    等人之保險理賠款收據上，偽簽保戶簽名後交還國泰人壽公
    司，因認被告此部分行為涉有刑法第216條之行使同法第210
    條私文書罪嫌。(二)被告變造附表一編號9、10、11至33號所
    示之保戶陳秋菊等人收據之金額，將保戶提前清償之貸款本
    金侵吞後，變造收據金額交還保戶，因認被告此部分事實涉
    犯刑法第216條之行使同法第215條文書罪嫌等語。惟按按犯
    罪事實應依證據認定之，無證據不得認定犯罪事實；次按不
    能證明被告犯罪者，應諭知無罪之判決，刑事訴訟法第154
    條第2項、第301條第1項分別定有明文。又事實之認定，應
    憑證據，如未能發現相當證據，或證據不足以證明，自不能
    以推測或擬制之方法，為裁判基礎；且認定不利於被告之事
    實須依積極證據，苟積極證據不足為不利於被告事實之認定
    時，即應為有利於被告之認定；另認定犯罪事實所憑之證據
    ，雖不以直接證據為限，間接證據亦包括在內，然而無論直
    接證據或間接證據，其為訴訟上之證明，須於通常一般之人
    均不致有所懷疑，而得確信其為真實之程度者，始得據為有
    罪之認定，倘其證明尚未達到此一程度，而有合理之懷疑存
    在而無從使事實審法院得有罪之確信時，即應由法院為諭知
    被告無罪之判決（最高法院40年台上字第86號、30年台上字
    第816號、76年台上字第4986號分別著有判例參照）。再按
    被告或共犯之自白，不得作為有罪判決之唯一證據，仍應調
    查其他必要之證據，以察其是否與事實相符，刑事訴訟法第
    156條第2項亦規定甚明。經查：(一)公訴意旨認被告涉有在收
    據上偽造附表一序號34至42號所示客戶署名印文之犯行，無
    非係以被告之自白及附表一所示之證物為證。然查，附表一
    序號34至42號所示之證物，均係各該客戶之聲明文及國泰人
    壽公司之內部帳冊，並未見公訴人提出被告所偽造之收據為
    證。而附表一序號34至42號所示之聲明書及帳冊，雖能作為
    被告侵占款項之證據，惟尚無從作為被告有偽造收據行為後
    進而行使之證據。而此部分除被告之自白外，並無其它證據
    可為補強證據，則依刑事訴訟法第156條第2項之規定，自不
    得以被告之自白作為唯一證據，遽認被告此部分亦涉有行使
    偽造私文書之犯行。(二)至被告被訴變造附表一序號9、10、
    11至33號所示之保戶陳秋菊等人收據之金額部分，公訴人並
    未舉出任何證據證明該收據係被告業務上所登載之文書，亦
    未舉出任何證據證明該收據上金額確有遭變造之事實，更未
    舉出任何證據證明被告有變造該收據金額之事實，而被告亦
    堅決否認有更改此部分金額之事實。本院審酌被告就其它較
    重之罪名及所侵占之金額均不爭執，而此部分如成立犯罪，
    亦與前開論罪事實有裁判上一罪關係，且屬較輕之罪，被告
    既已坦承較重之罪名，且自白有侵占及詐欺之罪名，則其自
    應無飾詞否認之動機，是其辯稱並未變造此部分收據之金額
    等語，應屬可採。綜上所述，公訴人所指此部分之事實，實
    與刑法第215條之構成要件無一相符，惟公訴意旨認此部分
    與前開有罪部分有牽連犯之裁判上一罪關係，依審判不可分
    原則，爰不另為無罪之諭知，併此敘明。
據上論斷，應依刑事訴訟法第299條第1項前段、刑法第2條第1項
前段、第210條、第216條、第336條第2項、第335條第1項、第
339條第1項、修正前刑法第55條、第56條，罰金罰鍰提高標準條
例第1條前段，現行法規所定貨幣單位折算新台條例第2條，判決
如主文。
本案經檢察官陳文哲到庭執行職務。
中    華    民    國    95    年    8    月     22    日
                  刑事第九庭  審判長法官  王啟明
                                    法官  陳建和
                                    法官  謝梨敏
以上正本證明與原本無異。
如不服本判決，應於收受送達後10日內向本院提出上訴書狀。
中    華    民    國    95    年    8    月     22    日
                                    書記官陳心儀
附錄所犯法條：
中華民國刑法
第  210 條  （偽造變造私文書罪）
            偽造、變造私文書，足以生損害於公眾或他人者，
            處五年以下有期徒刑。
第  216 條  （行使偽造變造或登載不實之文書罪）
            行使第二百十條至第二百十五條之文書者，依偽造
            、變造文書或登載不實事項或使登載不實事項之規
            定處斷。
第  335 條  （普通侵占罪）
            意圖為自己或第三人不法之所有，而侵占自己持有
            他人之物者，處五年以下有期徒刑、拘役或科或併
            科一千元以下罰金。
            前項之未遂犯罰之。
第  336 條  （公務公益侵占罪、業務侵占罪）
            對於公務上或因公益所持有之物，犯前條第一項之
            罪者，處一年以上七年以下有期徒刑，得併科五千
            元以下罰金。
            對於業務上所持有之物，犯前條第一項之罪者，處
            六月以上五年以下有期徒刑，得併科三千元以下罰
            金。
            前二項之未遂犯罰之。
第  339 條  （普通詐欺罪）
            意圖為自己或第三人不法之所有，以詐術使人將本
            人或第三人之物交付者，處五年以下有期徒刑、拘
            役或科或併科一千元以下罰金。
            以前項方法得財產上不法之利益或使第三人得之者
            ，亦同。前二項之未遂犯罰之。
附表四：
┌──┬───────┬────┬───────┬────┬────┐
│條號│  舊法規定    │新法規定│   比較理由   │比較依據│比較結果│
│    │              │        │              │        │何者對行│
│    │              │        │              │        │為人有利│
├──┼───────┼────┼───────┼────┼────┤
│55條│犯一罪而其方法│刪除    │鑑於牽連犯之實│修正刑法│舊法    │
│後段│或結果之行為犯│        │質根據難有合理│第2條第1│        │
│    │他罪名者，    │        │說明，且其存在│項前段  │        │
│    │從一重處斷    │        │亦有擴大既判力│        │        │
│    │              │        │範圍，而有鼓勵│        │        │
│    │              │        │犯罪之嫌，而予│        │        │
│    │              │        │刪除，其後在適│        │        │
│    │              │        │用上得視其具體│        │        │
│    │              │        │情形，分別論以│        │        │
│    │              │        │想像競合犯或數│        │        │
│    │              │        │罪併罰予以處斷│        │        │
│    │              │        │。如依新法應數│        │        │
│    │              │        │罪併罰，而舊法│        │        │
│    │              │        │可依裁判上一罪│        │        │
│    │              │        │論處，被告行為│        │        │
│    │              │        │後之新法非有利│        │        │
│    │              │        │於被告，仍應適│        │        │
│    │              │        │用被告行為時之│        │        │
│    │              │        │舊法。        │        │        │
├──┼───────┼────┼───────┼────┼────┤
│56  │連續數行為而犯│刪除    │一般認為連續犯│修正刑法│舊法    │
│    │同一罪名者，以│        │在本質上係數行│第2條第1│        │
│    │一罪論。但得加│        │為而屬數罪，僅│項前段  │        │
│    │重其刑至二分之│        │係基於訴訟經濟│        │        │
│    │一            │        │或責任吸收原則│        │        │
│    │              │        │之考量，而論以│        │        │
│    │              │        │一罪，新法將連│        │        │
│    │              │        │續犯之規定廢除│        │        │
│    │              │        │後，本件並不符│        │        │
│    │              │        │合「接續犯」或│        │        │
│    │              │        │「包括的一罪」│        │        │
│    │              │        │之情形，故如依│        │        │
│    │              │        │新法應認係數罪│        │        │
│    │              │        │併罰，故以舊法│        │        │
│    │              │        │較有利於被告。│        │        │
└──┴───────┴────┴───────┴────┴────┘


司法院資訊處製作；財團法人民間司法改革基金會備份。
